臺灣臺北地方法院刑事裁定　　　　　　100年度聲判字第249號
聲　請　人　葉炳南
代　理　人　杜冠民律師
被　　　告　曾珮榕
　　　　　　李筱妍
　　　　　　賀照莘
上列聲請人因告訴被告3人詐欺等案件，不服臺灣高等法院檢察
署檢察長中華民國100年8月23日100年度上聲議字第5898號駁回
再議之處分（原不起訴處分案號：臺灣臺北地方法院檢察署100
年度偵字第7764號），聲請交付審判，本院裁定如下：
    主  文
聲請駁回。
    理  由
一、聲請交付審判意旨如聲請交付審判狀所載（如附件）。
二、按告訴人不服上級法院檢察署檢察長或檢察總長認再議無理
    由而駁回之處分者，得於接受處分書後10日內委任律師提出
    理由狀，向該管第一審法院聲請交付審判；又按法院認為交
    付審判之聲請不合法或無理由者，應駁回之，刑事訴訟法第
    258條之1、第258條之3第2項前段分別定有明文。本件聲請
    人以被告曾珮榕、李筱妍、賀照莘等3人分別涉犯詐欺、侵
    占、洗錢防制法、偽造文書等罪嫌，向臺灣臺北地方法院檢
    署（下稱臺北地署）檢察官提出告訴，嗣經該署檢察官偵查
    終結，因認被告等犯罪嫌疑均不足，於民國100年6月10日以
    100年度偵字第7764號為不起訴處分，聲請人不服，聲請再
    議，經臺灣高等法院檢察署（下稱高檢署）認再議無理由，
    於同年8月23日以100年度上聲議字第5898號處分書駁回再議
    ，上開處分書於同年9月9日，由聲請人之送達代收人杜冠民
    律師收受，業經本院依職權調閱上開偵查卷宗全卷核閱無誤
    。而聲請人係於同年9月19日委任律師具狀向本院提出本件
    交付審判之聲請，有聲請狀首頁之本院收狀戳記印文枚可按
    ，是本件之聲請程序自屬合法，合先敘明。
三、次按刑事訴訟法第258條之1規定聲請人得向法院聲請交付審
    判，係對於「檢察官不起訴或緩起訴裁量權」制衡之一種外
    部監督機制，法院僅就檢察官所為不起訴或緩起訴之處分是
    否正確加以審查，以防止檢察機關濫權，依此立法精神，同
    法第258條第3項規定法院審查聲請交付審判案件時「得為必
    要之調查」，其調查證據之範圍，自應以偵查中曾顯現之證
    據為限，不可就聲請人新提出之證據再為調查，亦不可蒐集
    偵查卷以外之證據，否則將與刑事訴訟法第260條之再行起
    訴規定混淆不清（臺灣高等法院91年4月25日刑庭會議法律
    問題研討意見參酌）。又法院於審查交付審判之聲請有無理
    由時，除認為告訴人所指摘不利於被告之事證未經檢察機關
    詳為調查或斟酌，或不起訴處分書所載理由違背經驗法則、
    論理法則或其他證據法則者外，不宜率予交付審判（法院辦
    理刑事訴訟案件應行注意事項第134條參照）。至上開所謂
    告訴人所指摘不利被告之事證未經檢察官詳為調查，係指告
    訴人所提出聲請調查之證據，檢察官未予調查，且若經調查
    ，即足以動搖原偵查檢察官事實之認定及處分之決定，倘經
    調查結果，尚不足以動搖原事實之認定及處分之決定者，仍
    不能率予交付審判。再者，法院裁定交付審判，即如同檢察
    官提起公訴使案件進入審判程序，是法院裁定交付審判之前
    提，必須偵查卷內所存證據已符合刑事訴訟法第251條第1項
    規定「足認被告有犯罪嫌疑」檢察官應提起公訴之情形，亦
    即該案件已經跨越起訴門檻，否則，縱或法院對於檢察官所
    認定之基礎事實有不同判斷，但如該案件仍須另行蒐證偵查
    始能判斷應否交付審判者，因交付審判審查制度並無如同再
    議救濟制度得為發回原檢察官續行偵查之設計，法院仍應依
    同法第258條之3第2項前段規定，以聲請無理由裁定駁回。
四、經查：
(一)、本件聲請人以被告3人共同涉犯刑法第339條第1項詐欺取財
    ；被告曾珮榕另涉刑法侵占、洗錢防制法、偽造文書罪嫌為
    由，向臺北地檢署提出告訴，經該署檢察官偵查結果（見該
    署100年度偵字第7764號不起訴處分書），以(1)、聲請人借
    款與被告曾珮榕確有收取利息，乃為賺取高額利息，自應評
    估借款有其風險存在，而需承擔借款不獲清償之風險，聲請
    人即非因被告曾珮榕有何施用詐術之行為，以致陷於錯誤而
    交付財物。參以，聲請人亦自承：係因前輩艾祥雲交付代為
    探視被告曾珮榕，所以才會帶東西至監獄探望，也是出於幫
    忙，而願借錢給被告曾珮榕等詞明確，則聲請人實係受人之
    託，為幫助被告曾珮榕，始同意支借款項，要難認被告曾珮
    榕於借貸之初有何施用詐術之舉，聲請人亦未有何陷於錯誤
    之情。被告曾珮榕、賀照莘亦已簽名背書於支票背面，原即
    應依據票據文義負其責任，仍無從依據退票之理由而免除聲
    請人追索求償之責，益徵被告曾珮榕並無誆騙聲請人之意。
    被告曾珮榕所為，與詐欺罪之構成要件核屬有間，尚難據此
    繩被告曾珮榕以詐欺罪責。(2)、聲請人固指稱：被告曾珮榕
    交付之支票為自空頭支票市場購得之芭樂票云云，然支票名
    義人即被告李筱妍為被告曾珮榕友人，而觀之支票名義人為
    欣潮科技有限公司、張國城、金禧銀樓有限公司等票據信用
    往來情形，均僅有少數退票，與俗稱「芭樂票」往往退票金
    額高、張數多之情形有別，誠難謂該等支票即屬「芭樂票」
    。(3)、被告曾珮榕以被告李筱妍名義簽發支票使用，實已取
    得被告李筱妍之授權及同意，有臺北檢察署99年度偵字第50
    45、10476、17524號、100年度偵字第6256號不起訴處分書
    附卷可參，被告曾珮榕自無聲請人所指之偽造支票之行為。
    (4)、被告李筱妍雖將其個人支票借予被告曾珮榕使用，被告
    賀照莘並在被告曾珮榕交予告訴人之支票背面簽名背書，然
    被告曾珮榕向告訴人借貸之初既無施用詐術之行為，且被告
    賀照莘並已簽名背書於被告曾珮榕交付之支票背面，被告賀
    照莘原即應依據票據文義負其責任，亦無從依據退票之理由
    而免除聲請人追索求償之責，堪徵被告李筱妍、賀照莘並無
    訛詐聲請人之情形。(5)、聲請人固指稱：被告曾珮榕曾代為
    保管新臺幣（下同）375,000元云云，並提出保管條1紙為佐
    ，然該紙保管條雖載明「寄存」、「保管」等詞，究其實質
    ，仍屬借款憑據，被告曾珮榕未於約定之98年7月15日返還
    ，亦為被告曾珮榕與聲請人間之借貸糾葛，尚難謂被告曾珮
    榕有何易持有所有之不法意圖。(6)、告訴代理人所提書狀雖
    指述：被告曾珮榕向聲請人借用之上海商業儲蓄銀行之帳戶
    ，可能涉入騙取他人金錢之糾紛云云，而謂被告曾珮榕涉有
    違反洗錢防制法之罪嫌，然觀諸告訴代理人所提書狀，並未
    舉何具體事證，以資調查、認定，此部分尚難認告訴代理人
    所言屬實。(7)、告訴代理人所提書狀雖述及：被告等人遂行
    背信之犯罪云云，然遍閱告訴代理人歷次書狀內容，並無敘
    述背信犯行之犯罪事實及相關佐證，此部分自無從認定。(8)
    、綜上所陳，被告曾珮榕既無欺騙聲請人之情事，自難聲請
    認被告李筱妍、賀照莘與之有何犯意聯絡及行為分擔，而應
    俱負其責，縱被告曾珮榕有未能按時清償對於聲請人所負之
    借貸債務之事實，亦屬被告曾珮榕與聲請人間債務不履行之
    民事糾葛，聲請人宜另循民事途徑謀求救濟，方為正辦。此
    外，復查無其他積極證據足認被告曾珮榕、李筱妍、賀照莘
    有何犯行，即難單以聲請人之片面指訴，遽為被告等犯罪事
    實之不利認定，被告等罪嫌應認猶有未足等語，而為不起訴
    處分。
(二)、聲請人不服上開不起訴處分，聲請再議，經高檢署調閱原偵
    查卷證審閱後認為：(1)、被告曾珮榕以被告李筱妍名義簽發
    支票使用，已取得被告李筱妍之授權及同意，是被告曾珮榕
    自無聲請人所指之偽造支票之行為。(2)、被告李筱妍固提供
    其個人支票予被告曾珮榕，並由被告曾珮榕、賀照莘背書於
    系爭支票，再由被告曾珮榕交聲請人用以擔保債務之履行，
    然被告李筱妍、賀照莘及曾珮榕均因此負擔票據法之發票人
    及背書人責任，並不因支票退票，免除聲請人對其等之追索
    求償權利。(3)、被告曾珮榕所辯向聲請人借款有支付利息一
    節，復經聲請人具狀陳明：「...至於總額較借款金額多出
    的部分，就做為告訴人損失18%優惠存款之補償」（見原署
    100年偵字第7764號卷第14頁），及被告曾珮榕交付聲請人
    之支、本票金額遠超出聲請人所指訴被告曾珮榕借款總額，
    是原檢察官以聲請人借款予被告曾珮榕，乃為賺取高額利息
    ，並非被告曾珮榕施用詐術所致，而被告李筱妍、賀照莘已
    負擔票據上責任，故認被告曾珮榕、李筱妍、賀照莘詐欺罪
    嫌，被告曾珮榕偽造有價證券（代理人認係偽造文書部分）
    罪嫌不足而為不起訴處分，其認事用法並無違誤，聲請再議
    意旨所指，尚不足影響本案之認定，原偵查已臻完備，本件
    再議之聲請為無理由等語，而將聲請再議駁回。
(三)、聲請人雖以前詞聲請交付審判，惟經本院審酌本案全部證據
    資料後認為：
  1.犯罪事實應依證據認定之，無證據不得認定犯罪事實，刑事
    訴訟法第154條第2項定有明文。而事實之認定，應憑證據，
    如未能發現相當證據，或證據不足以證明，自不能以推測或
    擬制之方法，以為裁判基礎。需認定不利於被告之事實，須
    依積極證據茍積極證據不足為不利於被告事實之認定時，即
    應為有利於被告之認定（最高法院40年台上字第86號、30年
    上字第816號判例意旨可資參照）。又刑法第339條第1項詐
    欺取財罪之成立，須行為人主觀上有為自己或第三人不法所
    有之意圖，客觀上係以詐術使人將本人或第三人之物交付為
    構成要件。而所謂以詐術使人交付財物，必須行為人確有施
    用詐術，被詐欺人因其詐術陷於錯誤，而交付財物之因果聯
    瑣。若其並未施用詐術，或所用方法不能認為詐術，或不致
    使人陷於錯誤，即不構成該罪（最高法院46年台上字第260
    號判例參照）。易言之，須行為人主觀上有為自己或第三人
    不法所有之意圖，且客觀上亦有施用詐術，始能成罪，苟無
    積極證據足資證明行為人確有不法所有意圖並施用詐術，自
    不能認為成立詐欺罪。再以刑法上詐欺罪之立法意旨，係以
    禁止於經濟行為中使用不當之方法得利為規範目的，經濟行
    為亦因其行為本質及類型，而於交易領域中有其特有之行為
    特性，法律原則上固應保障交易之秩序，惟於具體案件中，
    亦應顧及交易雙方為交易行為時，是否有具體情事，足認其
    違背正當之經濟秩序，而應予制裁。否則，私經濟行為本身
    原寓有有不同程度之不確定性或交易風險，交易雙方本應自
    行估量其主、客觀情事及搜集相關資訊，以作為其判斷之參
    考。以買賣、借貸、承攬、投資或民間金錢互助會為例，交
    易之當事人本應自行考量對方之資格、能力、信用，及交易
    內容之投資報酬率、資金風險等等因素，除具上開違反詐欺
    罪之具體情事外，非謂當事人之一方有無法依約履行之情形
    ，即應成立詐欺罪，否則刑事詐欺責任與民事債務不履行責
    任將失其分際。
  2.聲請人雖指訴：被告曾珮榕不斷以會還錢為由，持續向聲請
    人借款，騙取金額云云，惟其於偵查中供承：我是因為1位
    前輩艾祥雲交待我代為去探視被告曾珮榕，希望有人可以帶
    東西去看他，所以我常常去探望持續了1、2年等語，足認其
    於被告曾珮榕在監執行期間，前往探視被告曾珮榕所支出之
    交通費及交送與被告曾珮榕之水果、食物等物品，係受其友
    人之委託，難認被告曾珮榕有何詐術施用，聲請人執詞認此
    部分構成詐術之施用，要非可採。
  3.被告曾珮榕確曾於97年10月間，因成立公司而向聲請人借款
    180萬元，聲請人至臺北市北投區臺灣銀行提領現金交付與
    被告曾珮榕，並曾由聲請人為其代為墊付房屋貸款等事實，
    業據被告曾珮榕供陳在卷，核與聲請人指訴相符，此部分事
    實，固堪認定。惟聲請人於偵查中陳稱：「因為被告曾珮榕
    說希望可以做賣藥的生意，叫我借錢給他，我要幫他忙，所
    以才願意借錢給他，說短期一定會連本帶息還給聲請人」、
    「聲請人後來開了一位叫王宜芬的支票共3張給我，1張票是
    120萬元，3張票共360萬元，總額較借款金額多出的部分，
    就做為聲請人損失百分之18之優惠存款利息之補償」等語，
    核與被告陳稱：我請聲請人幫我繳房貸，借款，有利息的，
    是付5分利給聲請人等語相符，足認聲請人借款與被告曾珮
    榕確有收取利息甚明，聲請人陳稱：未收取利息一節，要與
    事實有違，洵非可採。且依聲請人所提出之被告曾珮榕所交
    付之(1)發票人為被告李筱妍、票面金額總計510萬元之支票5
    紙；(2)發票人為欣潮科技有限公司、票面金額30萬元之支票
    1紙；(3)發票人為張國城、票面金額100萬元之支票1紙觀之
    ，聲請人曾珮榕所交付之支票票面金額總額業已超出聲請人
    所陳之借款總額甚多，足認聲請人借款與被告曾珮榕，確係
    藉此賺取利息無訛，則其自應評估借款有其風險存在，而需
    承擔借款不獲清償之風險。參以，私經濟行為本身原寓有有
    不同程度之不確定性或交易風險，交易雙方本應自行估量其
    主、客觀情事及搜集相關資訊，作為其判斷之參考，以借貸
    為例，交易之當事人本應自行考量對方之資格、能力、信用
    ，及交易內容之投資報酬率、資金風險等等因素，決定是否
    與對方進行交易，本件被告曾珮榕於請求聲請人代墊房屋貸
    款之初，其尚在監執行中，其家人均不支付等情，此據聲請
    人供述在卷，被告曾珮榕於借款之始，既仍在監執行中，且
    其在監之各項花費尚需聲請人代為墊付，由此客觀情形觀之
    ，聲請人應可預見被告曾珮榕當時之經濟狀況已屬不佳，其
    大可拒絕借款，惟其仍同意借款與被告曾珮榕，衡情若非有
    利可圖，豈有僅因基於友人委託代為探監，即大筆出借款項
    與被告曾珮榕之可能？顯見聲請人應係估量各種情事下所為
    之決定，縱令事後被告曾珮榕未依約返還貨款，亦無從據此
    推斷被告曾珮榕於借款當時即有施用詐術之行為。
  4.聲請人復指訴：被告曾珮榕所交付之支票均係自空頭支票市
    場購得之「芭樂票」云云。然查，被告曾珮榕所交付之(1)發
    票人為被告李筱妍、票面金額總計510萬元之支票5紙；(2)發
    票人為欣潮科技有限公司、票面金額30萬元之支票1紙；(3)
    發票人為張國城、票面金額100萬元之支票1紙；(4)發票人為
    金禧銀樓有限公司之支票3紙，經原偵查檢察官調閱上開發
    票人之票據信用往來情形，均僅有少數退票等情，此有法務
    部票據信用資訊連結作業查詢明細表、彰化銀行北新分行10
    0年1月27日彰北新字第1000273號函檢附支票存款交易明細
    在卷可參，要與實務上俗稱之「芭樂票」往往退票金額高、
    張數多之情形有別，誠難謂該等支票即屬「芭樂票」，聲請
    人此部分之指訴，難認實在，要難遽採。且支票之簽發乃社
    會上常見之金錢借貸之往來方式，除作為付款之用外，亦具
    有擔保之性質，聲請人既願接受被告曾珮榕所交付之各紙支
    票，事先自是經過相當評估，本應承擔因所收受之各紙支票
    交易而衍生之信用風險，且對於事後支票不獲付款之結果，
    尤屬可得預見之不利益。況被告曾珮榕、賀照莘亦已簽名背
    書於支票背面，原即應依據票據文義負其責任，仍無從依據
    退票之理由而免除聲請人追索求償之責，益徵被告曾珮榕並
    無誆騙聲請人之意。尤有甚者，被告曾珮榕自始即不否認對
    於聲請人所負之借貸債務之存在，更見被告曾珮榕於向聲請
    人借貸當時，主觀上並無為自己不法所有之意圖。是被告曾
    珮榕所為，與詐欺罪之構成要件核屬有間，尚難據此繩被告
    曾珮榕以詐欺罪責。又本件既無證據證明被告曾珮榕有何施
    用詐術之情事，自難認被告筱妍、賀照莘與之有何犯意聯絡
    及行為分擔，而應俱責其責。
  5.至於聲請人指訴被告曾珮榕另涉偽造文書、洗錢防制條例、
    侵占、背信等犯嫌部分，均經檢察官於前開不起訴處分及駁
    回再議處分書內詳細論列說明，核與全偵查卷內現有之卷證
    資料，並無不合。
  6.此外，依全案卷證，復查無其他積極證據足資證明被告3人
    有聲請人所指犯行。是原不起訴處分書、駁回再議處分書認
    定被告犯罪嫌疑尚有不足，並未有何違背經驗法則或論理法
    則之違誤。聲請意旨猶執前詞，指摘駁回再議處分書不當云
    云，要非可採。
(四)、綜上所述，原不起訴處分書及駁回再議聲請之處分書認聲請
    人指訴被告曾珮榕、李筱妍、賀照莘涉有詐欺、背信等犯行
    ，尚屬不能證明，犯罪嫌疑不足，經核與卷內現存事證並無
    不合，是原檢察官及高檢署檢察長據此就被告3人所涉嫌之
    詐欺等案件，予以不起訴處分及駁回再議之聲請，其認事用
    法均無違背經驗法則、論理法則或其他證據法則之情事，且
    本件亦無不利被告並足以動搖原偵查檢察官事實認定及處分
    決定之事證未經檢察機關調查或斟酌，或不起訴處分書所載
    理由違背經驗法則、論理法則或其他證據法則等得據以交付
    審判之事由存在，聲請人猶以上開情詞提起本件交付審判，
    指摘原不起訴處分及駁回再議聲請之理由不當，為無理由，
    應予駁回。
五、依刑事訴訟法第258條之3第2項前段，裁定如主文。
中    華    民    國   100    年    12    月    26    日
                  刑事第四庭  審判長法  官  吳冠霆
                                    法  官  陳琪媛
                                    法  官  李殷君
以上正本證明與原本無異。
本件不得抗告
                                    書記官  殷玉芬
中    華    民    國   100    年    12    月    28    日